【裁判字號】    98,交聲,4089
【裁判日期】    990226
【裁判案由】    交管條例聲異
【裁判全文】
臺灣板橋地方法院交通事件裁定        98年度交聲字第4089號
原處分機關  交通部公路總局臺北區監理所板橋監理站
異  議  人
即受處分人  甲○○
上列異議人因違反道路交通管理處罰條例案件，對於交通部公路
總局臺北區監理所板橋監理站民國98年11月5 日以板監裁字第裁
41-AEY176401號、第裁41-AEY176402號裁決書所為之處分，聲明
異議，本院裁定如下：                `
    主  文
原處分均撤銷。
甲○○不罰。
    理  由
一、原處分意旨略以：受處分人甲○○所有之車號BND-195 號重
    型機車，經人於民國98年7 月7 日17時3 分許駕駛行經臺北
    市○○路22巷口時，因「不依標誌、標線、號誌指示（未依
    二段式左轉）」及「違反處罰條例之行為，拒絕停車接受稽
    查而逃逸」之違規行為，經警逕行舉發，爰依道路交通管理
    處罰條例第48條第1 項第2 款、第60條第1 項、第63條規定
    ，裁處機車所有人即異議人罰鍰新臺幣（下同）各600 元、
    3,000 元，並記違規點數各1 點、1 點等語。
二、異議意旨略以：(一)聲明人於民國98年7 月7 日11時從江南街
    71巷6 弄往瑞湖街前進，員警從瑞湖街迎面而來，在瑞光路
    口有紅綠燈，聲明人看綠燈要變紅燈剩約5 秒（路邊有預設
    各時相變換秒數顯示器），從江南街71巷6 弄過瑞光路紅綠
    燈進入瑞湖街街口，這時員警從瑞湖街的轉角轉出，當聲明
    人過了瑞湖街轉角確實有聽到警方的鳴笛聲，這時聲明人確
    實有減慢速度向後觀看確認警察是否有要盤查，而警察卻都
    沒有跟上來，聲明人進而離開。(二)員警開紅單地址填文德路
    22巷口，內湖分局回函是填內湖區○段○○○路口，但是事
    發地點卻是瑞湖街，事發地點跟員警開單還有內湖分局回函
    的地點根本就不同，還有員警開這兩張單的時間是98年7 月
    7 日17時3 分許，但是聲明人跟BND-195 機車都在台新，並
    無在造（肇）事路段，以上二點開單員警的記憶可信度非常
    低，此員警不因（應）該使用記憶來開罰單，聲明人認為員
    警為求取績效，違法不當舉發。(三)員警在執行各項取締之勤
    務，依警政署相關規定，執勤務前應備妥蒐證器材（目前警
    方員警普遍均已配備攝影機），並負舉證之責任。因此，既
    如函文所稱在執行勤物（務），發現聲請人違反「交通管理
    處罰條例」之行為，為何無法依規定開啟攝錄影器材蒐證提
    出證據？是以有所為而不為，既無法提出相關證據，憑藉員
    警之說詞，如何認定聲明人確實有未依二段式左轉跟拒絕停
    車接受稽查而逃逸之事實。聲明人為保權益，謹具狀依法提
    出聲明異議，請准撤銷不當裁罰之處分等語。
三、經查：
    (一)本件處分意旨以受處分人甲○○所有之車號BND-195 號重
      型機車於98年7 月7 日17時3 分許，經人騎乘行經臺北市
      ○○路22巷口時，因「未依二段式左轉」、「違反處罰條
      例之行為，拒絕停車接受稽查而逃逸」之違規行為，經警
      員以逕行舉發方式，分別依道路交通管理處罰條例第48條
      第1 項第2 款、第60條第1 項規定，以臺北市政府警察局
      98年7 月7 日北市警交字第AEY176401 號、第AEY17640 2
      號舉發違反道路交通管理事件通知單（下簡稱：舉發通知
      單）予以舉發，通知異議人應於98年8 月7 日前到案，異
      議人不服舉發，先提出書面申訴，由原處分機關函請原舉
      發機關即臺北市政府警察局內湖分局查明，經臺北市政府
      警察局內湖分局以書函覆略稱：「查本市○○區○○路2
      段與文德路口設有機慢車2 段左轉標誌並劃設有機慢車左
      轉待轉區標線，告示左轉機器腳踏車或慢車駕駛人應遵照
      號誌指示，在號誌顯示允許直行時先行駛至右前方路口之
      左轉待轉區等待左轉，俟該方向號誌顯示允許直行後，再
      行續駛，以兩段方式完成左轉，故該路口標誌及標線設置
      明確。次查旨揭車輛駕駛人由文德路逕予左轉至內湖路2
      段行駛，未遵守標誌指示轉彎，明顯違反上開規定，執勤
      員警依規定掣單舉發並無違誤之處。又員警見旨揭車輛駕
      駛人未依規定兩段式左轉即鳴笛並開啟警示燈制止，然駕
      駛人未加理會逕自違反標誌離去，為顧及該駕駛人自身暨
      其他人、車安全，執勤員警依上開規定明記車號，且在執
      勤線上立即查詢該車車種、車型、顏色核對無訛後，始製
      單逕行舉發並無違誤之處，所指陳述理由不具阻卻違規撤
      銷免罰要件，本案仍應維持原處分」等語。原處分機關依
      據舉發單位函覆結果，認異議人確有「不依標誌、標線號
      誌指示」、「違反處罰條例之行為，拒絕停車接受稽查而
      逃逸」之違規行為，遂於98年11月5 日分別以板監裁字第
      裁41-AEY 176401 號及第裁41-AEY176402號違反道路交通
      管理事件裁決書，依道路交通管理處罰條例第48條第1項
      第2 款、第63條第1 項（漏引第1 款）及同條例第60條第
      1 項、第63條第1 項（漏引第1 款）規定，及違反道路交
      通管理事件統一裁罰基準表之規定，裁處異議人罰鍰600
      元、記違規點數1 點及3,000 元、記違規點數1 點，異議
      人於收受裁決書後提起異議等情，有上開舉發通知單、異
      議人電子罰單申訴影印、臺北市政府警察局內湖分局98年
      11月3 日北市警內分交字第09832504000 號書函、上開裁
      決書、聲明異議狀各1 份附卷可稽，合先敘明。
    (二)按對汽車駕駛人之違規行為，當場不能或不宜攔截製單舉
      發，而得逕行舉發者，限於道路交通管理處罰條例第7 條
      之2 第1 項第1 款至第7 款所定之違規情形之一，始得為
      之，即：闖紅燈或平交道；搶越行人穿越道；在道
      路收費停車處所停車，不依規定繳費；不服指揮稽查而
      逃逸，或聞消防車、救護車、警備車、工程救險車之警號
      不立即避讓；違規停車或搶越行人穿越道，經各級學校
      交通服務隊現場導護人員簽證檢舉；行經設有收費站、
      地磅之道路，不依規定停車繳費或過磅；經以科學儀器
      取得證據資料證明其行為違規。此觀該條項規定自明。核
      其立法意旨，係立法者對於該條第1 項第1 至6 款所定特
      定之道路違規行為，因考量其發生往往係在瞬間，或係由
      交通警察執行勤務時恰巧目睹，事實上不便立刻以攝影、
      錄影器材取證，且不易攔查，爰特別允許不需要以科學儀
      器取得證據資料證明駕駛人行為違規，單純以警員目睹情
      況即可逕行舉發，至於非屬上開列舉範圍內之違規行為，
      乃規定於同條第1 項第7 款需科學儀器採證始能逕行舉發
      ，以保障舉發行為之正確性及憑信性。是非屬道路交通管
      理處罰條例第7 條之2 第1 項第1 至6 款所列舉之違規情
      形，又無同條項第7 款所列以科學儀器取得之證據資料，
      因無從推定警員之舉發為真正，即不得逕行舉發，若誤為
      逕行舉發，其舉發不合法，不得處罰。查：本件異議人被
      舉發之駕車未依二段式左轉之不依標誌、標線、號誌指示
      之違規行為部分，非屬上述道路交通管理處罰條例第7條
      之2 第1 項第1 款至第6 款所列舉之違規情形之一，而依
      卷附之臺北市政府警察局內湖分局98年11月3 日北市警內
      分交字第09832504000 號書函及證人即舉發警員乙○○於
      本院所為之證言（見本院98年12月10日筆錄）可證：當時
      警員並未以拍照或其他科學儀器取得證據資料，是對異議
      人被舉發之此部分違規行為，依法不得逕行舉發，警員誤
      為掣單逕行舉發，其舉發不合法，不得據為裁罰之依據。
    (三)又按汽車駕駛人，駕駛汽車有違反本條例之行為，經交通
      勤務警察或依法令執行交通稽查任務人員制止時，不聽制
      止或拒絕停車接受稽查而逃逸者，除按各該條規定處罰外
      ，處新臺幣3,000 元以上6,000 元以下罰鍰，同條例第60
      條第1 項固定有明文。但既規定：「不聽制止」或「拒絕
      停車」等語，即以受制止或受稽查人當時知交通勤務警察
      或依法令執行交通稽查任務人員對其本人有進行制止或稽
      查之動作為必要，若不能證明受制止人或受稽查人當時知
      其本人有受到制止或稽查，則無「不聽」或「拒絕」之可
      言，自難以該條項處罰。查：
      (1)證人即本件舉發警員乙○○於本院證稱：「當天15時至
        18時，我在執交通執法勤務，當天我是在17時13分許，
        沿文德路東往西方向，巡視至文德路、內湖路2 段路口
        待轉時，發現一個重機車BND195駕駛由文德路西往東方
        向，未依兩段式左轉，由內湖路往東行駛。（問：當時
        你看到這部機車未依兩段式左轉如何處理？）我開警示
        燈及空鳴器，我上前要去攔住那部機車，我在待轉，我
        從那部機車後面去追他，因為那部機車車速很快，快車
        道有車擋住，機車往內湖路2 段29巷單行道，單行道只
        能容納兩台機車過，我怕追車會讓違規人安全有危險，
        考慮比例原則，所以我逕行舉發。（問：你當時追的時
        候車很多？）沒有，就是我被擋了一下，對方一直走，
        我是要迴轉，他是直行，剛好有橫向直行車我被擋了一
        下。（問：你從後面追他，如何確認對方有聽到你要查
        緝他？）我有鳴笛，對方應該知道，他要左轉之前，我
        在待轉，他應該有看到我的車。（問：你鳴笛的時候他
        應該已經通過？）是。」（見本院98年12月10日訊問筆
        錄）。異議人甲○○則根本否認其機車有在證人乙○○
        所指之時間出現在該證人所指之違規地點，於本院並陳
        稱：「證人所述的時間我根本沒有經過那個路口，那段
        時間我在公司，我有打卡紀錄，不可能離開。我機車確
        實是黑色的，但機車沒有借給別人」云云（見本院98年
        12月10日訊問筆錄）。
      (2)依證人乙○○於本院之證述，顯示其發現上開機車駕駛
        人不依規定二段式左轉之違規後，其雖有開警示燈及空
        鳴器，但其當時做此動作時，該機車實業已通過其人車
        所在地，其人係在該部機車後方，且該機車車速頗快，
        其本人復為其他車輛擋住無法及時迴轉，再加以現場道
        路亦有其他車輛行駛，是其如何能確定該機車駕駛人知
        道機車背後有人鳴笛之對象確係指向該駕駛人，證人乙
        ○○所云：對方應該知道云云，僅係其個人猜測之詞，
        難以為據。依證人乙○○所述當時情況，尚不能認定當
        時駕駛上開機車之人知悉警員有對該機車駕駛人進行制
        止或稽查之動作，自不符合前揭「不聽制止」或「拒絕
        停車」之要件，亦難以該條項規定處罰。
四、綜上所述，對於異議人被處分「不依標誌、標線號誌指示」
    之違規部分，因非屬得逕行舉發之事由，不得逕行舉發進而
    處罰，原裁決機關未注意及此，就此部分仍裁罰異議人（即
    板監裁字第裁41-AEY176401號裁決），尚有可議；而對異議
    人被處分「拒絕停車接受稽查而加速逃逸」之違規部分，依
    現存證據資料，亦難認原舉發機關所為舉發確屬有據，自皆
    不應為處罰，原處分機關未予詳查，遽予裁罰，尚有未洽，
    受處分人聲明異議意旨，指摘原處分不當，為有理由，原處
    分撤銷應予撤銷，並由本院另為不罰之諭知，以資適法。
五、依道路交通管理處罰條例第87條第2 項，道路交通案件處理
    辦法第20條前段，裁定如主文。
中    華    民    國    99    年    2     月    26    日
                  交通法庭      法  官  王復生
以上正本證明與原本無異
如不服本裁定應於送達後5日內向本院提出抗告狀
                                書記官  張惠芳
中    華    民    國    99    年    3     月    2     日

司法院資訊處製作；財團法人民間司法改革基金會備份。
